臺灣桃園地方法院民事判決　　　　　　　 99年度訴字第815號
原　　　告　汎太開發不動產仲介股份有限公司
　　　　　　（原名泛宇開發不動產仲介股份有限公司）
法定代理人　林王秀治
訴訟代理人　邱奕澄律師
複　代理人　王道元律師
被　　　告　長都不動產仲介經紀股份有限公司
法定代理人　周凱君
訴訟代理人　林明輝律師
上列當事人間給付服務報酬事件，本院於民國100 年5 月27日言
詞辯論終結，判決如下：
    主      文
原告之訴及假執行之聲請均駁回。
訴訟費用由原告負擔。
    事實及理由
一、原告主張：
  (一)原告前受訴外人王福漲委託銷售坐落桃園縣桃園市○○段77
    4 地號土地（下稱系爭土地），而被告公司之員工即訴外人
    林碧玲因有客戶欲購買系爭土地，遂於民國99年3 月16日與
    原告之承辦人員歐陽誠聯絡，有意與原告合作仲介系爭土地
    之銷售，兩造於商討後於當日簽訂流通物件協同仲介約定書
    （下稱系爭約定書），約定系爭土地之委託買賣由兩造合作
    仲介，並載明本次交易之服務報酬為成交總價之4%，由兩造
    各按50% 比例均分，仲介期限為99年3 月16日起至同年4 月
    10 日 止。詎被告於故意不告知原告之情形下，擅自將系爭
    土地於99年3 月27日以新台幣（下同）3,738 萬元出售予訴
    外人葉倫銀，且地主王福漲與買受人簽訂買賣契約時，亦未
    通知原告前往見證、確立服務報酬之分配。被告並分別向葉
    倫銀、王福漲收取74萬7,600 元、56萬700 元，合計130 萬
    8,300 元之仲介服務費。然被告既係利用原告所交付之出賣
    人及買賣標的資料而與第三人成交，且隱瞞成交之事實，而
    故意不給付原告約定之報酬，違反系爭約定書之約定。為此
    ，原告爰依系爭約定書之法律關係提起本訴。
  (二)對被告抗辯所為之陳述：
    1.被告雖辯以其不知有系爭約定書之存在，且係依99年3 月
      19日與王福漲所簽訂之一般銷售委託書而為銷售，然系爭
      約定書係由林碧玲出面以被告之名義簽訂，且林碧玲所使
      用之公司大小章均係被告所有，被告之法定代理人對該印
      章之真正亦不爭執，可徵林碧玲應係有權簽約之人，系爭
      約定書對被告自發生效力。況被告係於99年3 月19日與王
      福漲簽訂一般銷售委託書，簽約日緊接在兩造簽訂系爭約
      定書之日後，可見被告之所以得與王福漲簽訂委託書，乃
      係透過系爭約定書之簽訂而取得系爭土地之出售資訊，並
      進而與王福漲簽訂委託銷售書，是無論被告有無與王福漲
      簽訂委託銷售書，被告均須依約給付服務報酬。
    2.又被告雖認與王福漲簽訂一般委託銷售契約書者乃係訴外
      人長鑫不動產仲介經紀股份有限公司（即中信房屋南崁中
      山加盟店，下稱長鑫公司），而長鑫公司與被告乃不同公
      司，兩者之間毫無關連云云，惟依林碧玲之名片顯示，其
      本任職於長昇事業伙伴之世貿商仲部專案經理乙職，名片
      背面則顯係被告公司（即中信房屋桃園中正加盟店）與長
      鑫公司均係同一關係企業，實質上為同一公司，甚被告公
      司之負責人周凱君、董事王朝榮、監察人彭玉華亦同時為
      長鑫公司之董事及監察人，兩者關係密切，是被告顯係利
      用與原告簽訂系爭約定書後取得地主王福漲之出售資訊後
      ，即將該資訊交由實屬同一公司之長鑫公司，並派員與王
      福漲簽訂委託銷售契約，並仲介與葉倫銀成立買賣契約，
      藉此規避依系爭約定書所負之給付服務報酬義務，係以不
      正當之行為阻止條件之成就。
  (三)並聲明：
    1.被告應給付原告74萬7,600 元及自支付命令送達之翌日起
      至清償日止，按年息5%計算之利息。
    2.願供擔保，請准宣告假執行。
三、被告之答辯略以：(一)系爭約定書須經店長親自與對造承辦人
    員商談後始得簽訂，然被告對此並不知情，且其上被告公司
    之印章係便章，業務員就可以拿到，是系爭約定書應不生拘
    束被告之效力。(二)依系爭約定書第3 條約定，其重點不僅在
    不動產資訊之交換，尚須雙方促成買賣之簽訂，原告向賣方
    收取成交總價2%服務報酬，被告向買方收取成交總價2%服務
    報酬後，兩造始依第5 條之方式分配。然原告未促成買賣契
    約之簽訂，即其未履行第3 條之約定，自無由依第5 條請求
    被告給付服務報酬。況王福漲係與長鑫公司之受僱人即訴外
    人張家甄簽訂專任委託書，而長鑫公司與被告係完全獨立之
    法人，具有個別之人格，原告實不得以二公司間有部分董監
    事成員相同即謂係同一公司。另原告就有無向王福漲請求違
    約金乙節，證人之證詞雖有不同，然無論何者為真，若原告
    知悉王福漲委託他人銷售卻不向王福漲請求違約賠償，顯係
    其同意王福漲委託他人銷售，則其無法依系爭約定書第3 條
    約定，取得王福漲之服務報酬乃因其自身同意之故，與被告
    無涉。又若原告果向王福漲請求違約金，則其未能取得王福
    漲服務報酬係因王福漲違約所致，亦與被告無涉。況王福漲
    係原告公司之董事，則原告就系爭土地之買賣情形應均有掌
    握，被告根本無從隱瞞交易資訊，是原告主張被告以不正行
    為阻止條件成就，並無足採等語置辯。(三)並聲明：1.原告之
    訴駁回。2.如受不利益之判決請准供擔保宣告免為假執行。
四、原告主張其前受訴外人王福漲之委託，仲介銷售王福漲所有
    之桃園縣桃園市○○段774 地號土地；被告之受僱人林碧玲
    於99年3 月16日持被告公司大、小章，與原告簽訂流通物件
    協同仲介約定書，約定雙方合作仲介系爭土地，服務報酬由
    雙方各50％之方式分配。嗣訴外人王福漲、葉倫銀於99年3
    月27日就系爭土地簽訂不動產買賣契約書，買賣價金為3,73
    8 萬元等情，業據其提出不動產專任委託銷售契約書、流通
    物件協同仲介約定書、不動產買賣契約書等影本為證，並為
    被告所不爭執，此部分原告之主張，堪信為真實。
五、原告另主張被告利用與原告簽訂系爭約定書後取得地主王福
    漲之出售資訊後，即將該資訊交由實屬同一公司之長鑫公司
    ，並派員與王福漲簽訂委託銷售契約，並仲介與葉倫銀成立
    買賣契約，藉此規避依系爭約定書所負之給付服務報酬義務
    ，係以不正當之行為阻止條件之成就，故被告應依系爭約定
    書第5 條之約定，給付原告買賣價金2%之服務報酬74萬7,60
    0 元，惟此為被告否認，並以前揭情詞置辯。是本件應審究
    者厥為：(一)系爭約定書是否有拘束被告之效力？(二)被告是否
    因條件成就而受不利益之當事人，並以不正當行為阻其條件
    之成就？茲論述如下：
  (一)系爭約定書是否有拘束被告之效力？
    按契約書內當事人之印章如係真正，雖由他人代為立據而除
    有確切反證外，自應推定為本人授權行為，而該當事人否認
    係其本人所蓋或其有授權他人代蓋時，應由其負舉證責任（
    最高法院院37年上字第8816號判例參照）。被告既承認系爭
    約定書上所蓋其公司大、小章均為真正，則就其爭執該印章
    非由其授權受僱人林碧玲蓋用之事實，自應負舉證責任。經
    查，被告公司之大、小章係由被告公司秘書保管，林碧玲為
    簽訂系爭約定書而向被告公司秘書取用公司大、小章，被告
    公司業務員與其他房仲業者簽訂流通物件協同仲介契約書前
    並不須經過公司同意，僅須事後將契約書交給公司秘書備查
    即可等情，業據證人林碧玲到庭證述明確（見本院卷第67頁
    背面）。查林碧玲為被告公司之業務員，自屬有權為公司於
    業務範圍內使用公司印章，與他人為法律行為，而系爭約定
    書係在約定兩造協同仲介系爭土地，為被告業務範圍，且林
    碧玲亦係經被告秘書交付公司大、小章，方於系爭約定書用
    印，是系爭約定書應係經被告授權林碧玲簽訂，實屬真正，
    當有拘束被告之效力。
  (二)被告是否因條件成就而受不利益之當事人，並以不正當行為
    阻其條件之成就？
    1.查系爭土地之出賣人王福漲前雖曾與原告簽訂不動產專任
      委託銷售契約書，惟王福漲另於99年3 月19日與訴外人長
      鑫公司簽訂專任委託契約書，委託長鑫公司居間仲介銷售
      系爭土地，約定服務報酬為成交總價1.5%，原委託期間自
      99年3 月19日起算1 週，嗣委託期限屆至時，雙方合意延
      長委託期限至99年3 月30日止，並變更為一般委託；王福
      漲在與長鑫公司簽訂上開專任委託銷售契約前，曾告知原
      告將另行委託長鑫公司銷售系爭土地，嗣王福漲、葉倫銀
      經被告見證，於99年3 月27日就系爭土地成立買賣契約等
      情，業據證人王福漲到庭證述明確（見本院卷第63頁至第
      64頁），並有王福漲與長鑫公司簽訂之委託書、系爭土地
      不動產買賣契約書在卷可參（見本院卷第28頁及上開支付
      命令卷第8 頁至第10頁），是除原告外，王福漲尚有委任
      長鑫公司銷售系爭土地，被告並非僅得透過原告共同仲介
      銷售系爭土地。再查，王福漲前與原告簽訂不動產專任委
      託銷售契約書第11條約定：「違約之處罰：一、委託人如
      有下列情形之一者，視為受託人已完成仲介之義務，委託
      人仍應全額一次支付委託銷售價格百分之四服務報酬予受
      託人：1.委託期間，委託人自行將本契約不動產標的物出
      售或另行委託第三者仲介者。」，有該不動產專任委託銷
      售契約書附卷可稽（見上開支付命令卷第6 頁），王福漲
      既甘冒違約之責，另與長鑫公司簽訂專任（後改為一般）
      委託銷售契約，且系爭約定書並未約定被告不得與其他不
      動產仲介公司共同媒介促成系爭土地之買賣，否則仍須支
      付原告服務報酬之約定，此有系爭約定書在卷可佐，則原
      告所以無法取得服務報酬，係因王福漲之違約行為所致，
      被告基於市場自由交易，選擇與另經王福漲委託銷售之長
      鑫公司共同居間仲介，促成買賣雙方意思合致，成立買賣
      契約，難謂該行為為不正當。
    2.原告雖稱長鑫公司與被告有部分董事重疊，實屬同一公司
      ，被告以長鑫公司名義與王福漲簽訂委託銷售契約，即係
      以不正當之方式阻系爭約定書第5 條所定條件之成就，並
      提出長昇事業夥伴名片、被告公司基本資料查詢表、長鑫
      公司基本資料查詢表等為證（見本院卷第41頁至第43頁）
      。惟觀諸該名片之記載，僅可認長昇事業夥伴涵蓋建設事
      業、規劃營造、土地開發、行銷企業、仲介經紀、室內空
      間、地政代書等行業，而其中仲介經紀包含南崁中山加盟
      店（即長鑫公司）、桃園中正加盟店（即被告公司），依
      該等資料，至多僅得證明被告及長鑫公司均為長昇事業集
      團之一員，又被告公司與長鑫公司名稱各異，法定代理人
      亦不相同，縱有部分董事相同，而可認為關係企業，然關
      係企業之各企業相互間雖存有特定之關係，各公司間仍具
      有獨立之法律上人格，權利義務亦截然劃分，自與所謂之
      總公司、分公司之關係迥異，難謂被告與長鑫公司為同一
      法人格。又系爭約定書第3 條、第5 條、第6 條分別約定
      ：「應收服務報酬：甲方（即原告）與賣方議定之服務報
      酬為成交總價之2%。乙方與買方議定之服務報酬為成交總
      價之2%。」、「甲乙雙方同意就上項服務報酬之總價依甲
      方50% 、乙方50 %之方式分配。」、「甲方開立佣金發票
      給賣方收執；乙方開立佣金發票給買方收執，分配之服務
      報酬差額部分，則由乙（甲）方開立發票向他方收取」，
      此有系爭約定書在卷可參（見本院99年度司促字第13056
      號卷第7 頁），則依上開約定書所載，系爭不動產若基於
      兩造之居間而成立買賣契約，兩造各得向委託人請求成交
      總價2%之服務報酬，並由兩造平均分配，亦即兩造均得因
      系爭土地之仲介成交，受有成交總價2%服務報酬之利益，
      被告雖於居間仲介完成時，有將其取得之服務報酬50% 分
      配予原告之義務，惟原告亦有將其取得之服務報酬50% 分
      配予被告之義務，雙方最終可取得之服務報酬金額實屬相
      同，並非單純僅被告一方對原告負給付義務，且被告原與
      買方議定之服務報酬即為成交總價之2%，與兩造共同仲介
      銷售條件成就後所得取得之服務報酬實屬相同，自難認被
      告係兩造共同仲介銷售條件之成就，受有何不利益，是原
      告主張被告為規避給付服務報酬予原告之義務，故意以同
      一法人格之長鑫公司名義與王福漲簽訂委託銷售契約，係
      以不正當之行為阻止條件之成就云云，並無可採。
六、綜上所述，原告既未完成與被告協同仲介系爭土地之行為，
    而原告所以無法取得服務報酬之主要原因為王福漲違反與原
    告間之專任委託銷售契約，另行委託訴外人長鑫公司銷售所
    致，難謂被告係因條件成就受有不利益之人，且故意以不正
    當之方法，阻其條件成就，故原告主張被告應依系爭約定書
    第5 條之約定給付服務報酬云云，並無可採。從而，原告請
    求被告給付74萬7,600 元及自支付命令送達之翌日起至清償
    日止，按年息5%計算之利息，為無理由，應予駁回。原告之
    訴既經駁回，其假執行之聲請即失所附麗，應併予駁回。
七、因本案事證已臻明確，兩造其餘主張陳述及所提之證據，均
    毋庸再予審酌，附此敘明。
八、據上論結，本件原告之訴為無理由，依民事訴訟法第78條，
    判決如主文。
中    華    民    國   100    年    6     月    14    日
                  民事第二庭    法  官  劉佩宜
以上正本係照原本作成。
如對本判決上訴，須於判決送達後 20 日內向本院提出上訴狀。
如委任律師提起上訴者，應一併繳納上訴審裁判費。
中    華    民    國   100    年    6     月    14    日
                                書記官  洪千棻